【裁判字號】    92,訴,275
【裁判日期】    920930
【裁判案由】    偽造文書等
【裁判全文】
臺灣板橋地方法院刑事判決                          九十二年度訴字第二七五號
    公  訴  人  臺灣板橋地方法院檢察署檢察官
    被      告  庚○○
    選任辯護人  黃德賢律師
    被      告  己○○○
    選任辯護人  藺超群律師
右列被告因偽造文書等案件，經檢察官提起公訴（九十一年度偵字第一三九三一號）
，甲○判決如左：
    主  文
己○○○行使偽造私文書，足以生損害於他人，處有期徒刑陸月，如易科罰金，以參
佰元折算壹日。緩刑參年。
庚○○無罪。
    事  實
一、己○○○於民國八十六年十二月間，以蘇金箱、蘇金美、蘇金玉、曾雅萍名義參
    加由不知情之庚○○所召集之民間互助會一組，並介紹戊○○○以陳金春、曾文
    松、林惠華名義參加三會，而該互助會之會員含會首共五十九會，會期自八十六
    年十二月十五日起至九十一年九月十五日止，每會新台幣（下同）二萬元，採內
    標方式（即活會會員扣除標金繳納會款），每月十五日下午一時三十分許，在臺
    北縣板橋市○○路二九五巷二十一號開標，詎己○○○竟意圖為自己不法之所有
    ，於八十七年二月十五日下午一時三十分許，在上址內，偽填會員「林惠華」（
    起訴書誤載為「陳金春」）簽名之標單（未註明「標單」二字）及載明四千九百
    元之標金，而偽造依民間互助會習慣足以表示標單上名義人林惠華以上開標金標
    取該互助會用意之私文書，偽造完成後即持以行使參與競標，足以生損害於戊○○○，得標後，因會首庚○○以為己○○○介紹戊○○○參加互助會，有權代理
    其標會，乃陷於錯誤而將各活會會員繳納之會款交付予己○○○，己○○○因而
    共詐得八十四萬五千六百元（收五十六個活會會款〔含被冒名之林惠華在內〕）
    。嗣於九十一年十月間，戊○○○欲標會時，會首庚○○告知已標走一會，戊○○○始悉上情。
二、案經戊○○○訴請臺灣板橋地方法院檢察署檢察官偵查起訴。
    理  由
壹、被告己○○○有罪（含不另為無罪諭知）部分
一、訊據被告己○○○固坦承介紹告訴人戊○○○參加前揭被告庚○○所召集之互助
    會等情，惟矢口否認有何行使偽造私文書及詐欺取財之犯行，並辯稱：伊曾獲告
    訴人戊○○○同意借標一會，並以林惠華名義填標單標走會款，只是忘了標得會
    款之時間及金額，是伊並無冒標互助會之行為云云。經查：
（一）右揭事實，業據告訴人戊○○○於偵審中指訴綦詳，並有互助會會單一件附卷
      可稽。
（二）另被告即會首庚○○於偵審中復供稱被告己○○○介紹告訴人戊○○○參加其
      召集之互助會後，曾於八十七年二月十五日以四千九百元標金標走告訴人戊○○○的會，因伊不認識告訴人戊○○○，故皆針對被告己○○○，認為其有權
      標會等情，雖其於偵查中供稱被告己○○○此次係以陳金春名義標走會款，然
      其於甲○調查中則供稱已無法確認被告己○○○係以何人名義標走告訴人戊○○○的會，參諸被告己○○○既供稱係填寫「林惠華」名義之標單得標，自應
      認被告己○○○係以「林惠華」名義標走會款。
（三）再被告己○○○雖供稱已忘記前揭標得會款之時間及金額，惟證人即會員乙○○於甲○調查中證稱曾參加被告庚○○召集之上開互助會二會，繳會錢時會簽
      發付款人為臺北縣板橋信用合作社埔墘分社（現改為板信商業銀行埔墘分行）
      之支票給會首等情，而被告庚○○並供稱收到會員繳交會款之支票後會轉交得
      標者，於八十七年二月十五日開標後曾交付乙○○簽發之支票給被告己○○○
      等情，而此張支票之金額為三萬二千元，此有乙○○簽發之支票一張在卷可稽
      ，足見於八十七年二月十五日得標者係以四千九百元標金標走會款（活會一會
      應繳納會款一萬五千一百元）。另經甲○函詢板信商業銀行埔墘分行查明乙○○用以繳付會款之上開支票係由何人經由何帳戶提示兌現，該分行覆稱：該支
      票係透過被告蘇金有之帳戶提示兌現的，此有該分行九十二年四月一日板埔字
      第0920450067號函一件在卷可憑，據此足認，被告己○○○係於八十七年二月
      十五日，以四千九百元標金標走告訴人戊○○○的會。
（四）再被告己○○○所辯前曾獲告訴人戊○○○同意借標一會乙節，非但為告訴人
      戊○○○所否認，且其無法提出任何證據足以佐證事先已獲得同意借標互助會
      ，是其於八十七年二月十五日以林惠華名義，用四千九百元元標金填寫標單標
      得會款之行為，應屬冒標無疑。雖事後被告己○○○曾與告訴人戊○○○就此
      會款糾紛達成協議，同意賠償損害，此有雙方簽立之協議書一件在卷可徵，且
      內容載明被告己○○○向告訴人戊○○○「借標」會款，然簽立協議書之時間
      為九十二年三月二十四日，顯係事發後為求和解所補簽，參以告訴人戊○○○
      於簽立協議書後仍供稱並未同意被告己○○○借標會款，自不得以事發為求和
      解所簽之協議書推論被告己○○○事先已獲告訴人戊○○○同意借標上開互助
      會。另查被告己○○○係於八十七年二月十五日，以四千九百元標金冒標，據
      此核算，其利用此次開標機會，得收取之活會數（含被冒名之林惠華）為五十
      六個，可詐得八十四萬五千六百元（計算式：〔00000－0000〕×56＝845600
      元）。
    綜上所述，被告己○○○上開辯解，應屬畏罪卸責之詞，不足採信。罪證明確，
    被告犯行堪以認定。
二、按互助會之標單上記載會員投標之金額及投標人署押姓名，雖未記載「標單」二
    字，但依民間互助會之習慣該紙張上之記載，足以表示登載名義人擬以所載金額
    標取該互助會用意之證明，依刑法第二百二十條第一項規定，應以私文書論。查
    被告己○○○偽造林惠華名義之標單，持以參與競標，並於得標向會首收取會員
    繳納之會款之行為，核係犯刑法第二百十六條、第二百二十條第一項、第二百十
    條之行使偽造私文書罪及同法第三百三十九條第一項之詐欺取財罪。又被告偽造
    「林惠華」署押之行為，係其偽造標單之部分行為，與其偽造標單之低度行為，
    均併為行使偽造私文書之高度行為所吸收，不另論罪。再被告所犯上開二罪間，
    有方法、結果之牽連關係，為牽連犯，應依刑法第五十五條之規定，從一重之行
    使偽造私文書罪處斷。爰審酌被告之品行、智識程度、犯罪之手段、冒標互助會
    及詐得會款之數額所生之損害程度非輕，惟其犯罪後已與告訴人戊○○○達成和
    同意賠償損害（此有上開協議書一件可稽），以及被告犯罪後之態度等一切情狀
    ，量處如主文所示之刑，以資懲儆，並諭知易科罰金之折算標準。末查：被告己○○○前未曾受有期徒刑以上刑之宣告，有臺灣高等法院被告全國前案紀錄表一
    件附卷可按，其因一時失慮，致違犯本罪，且犯罪後已與被害人達成和解同意賠
    償損害，具有悔意，經此偵審教訓後，信已知所警惕，當無再犯之虞，是甲○認
    對其所宣告之刑，以暫不執行為適當，爰依刑法第七十四條第一款規定併予宣告
    緩刑三年，以勵自新。再互助會開標後，會首通常將標單丟棄，是被告偽造之林
    惠華名義標單，衡情已於標會後即丟棄，其上偽造之「林惠華簽名（署押）」亦
    因此而滅失，自均無從於本案中諭知沒收，併此敘明。
三、公訴意旨另以：被告己○○○於招募告訴人戊○○○參加上開互助會後，竟分別
    於八十七年八月十五日、同年十二月十五日，假藉「陳金春」、「曾文松」等名
    義，偽造會員「陳金春、「曾文松」之署押，以五千三百元及五千六百元之標息
    ，詐標會款二次，使會員陷於錯誤而交付會款，足以生損害於陳金春、曾文松，
    因認被告此部分行為亦涉犯刑法第二百十六條、第二百二十條第一項、第二百十
    條之行使偽造私文書及同法第三百三十九條第一項之詐欺取財二罪嫌云云。訊據
    被告己○○○則矢口否認有此部分行使偽造私文書及詐欺取財之犯行，並辯稱：
    伊並未以「陳金春、曾文松」之名義冒標會款等語。經查：告訴人戊○○○雖指
    稱其以「陳金春、曾文松」名義參加的會，業經被告己○○○冒標等情，然其亦
    供陳係經由被告己○○○之介紹而加會的，且從未到場投標，自難僅憑其指訴即
    認被告己○○○曾以「陳金春、曾文松」冒標上開互助會；另被告庚○○固供稱
    被告己○○○曾於會期中之八十七年八月十五日、同年十二月十五日，假藉「陳
    金春」、「曾文松」等名義，偽造會員「陳金春、「曾文松」之署押，以五千三
    百元及五千六百元之標息，冒標會款二次，且其得標後都將會員用以繳納會款之
    支票或現金交給被告己○○○等情，然其並未提出被告己○○○冒標會款之依據
    （如簽收得標會款之收據等），而證人即會員乙○○於甲○調查中另證稱參加被
    告庚○○召集之上開互助會二會，於八十七年八月十五日、十二月十五日開標後
    曾簽發上開埔墘分行之支票各一張支付會款，再轉交得標者，其面額分別為二萬
    九千四百元、三萬元等情，此有該二張支票在卷可稽。而此二張支票係分別由丙○○、丁○○○依序透過慶豐銀行板橋分行、彰化銀行光復分行提示兌現，亦經
    甲○函詢上開埔墘分行、板橋分行、光復分行屬實，有各該分行九十二年四月一
    日板埔字第0920450067號函、九十二年四月二十三日（九二）慶銀板字第０四二
    號函、九十二年四月二十二日彰光復第七七四號函各一件在足稽。另經甲○傳喚
    該二張支票提示人丙○○、丁○○○到庭作證，均證稱因經常收受他人交付之客
    票，而無法查悉上開二張支票係由何人所交付等情，足見於八十七年八月十五日
    、十二月十五日得標互助會之人無法證明係被告己○○○，自難認其曾於該二時
    間以「陳金春、曾文松」名義冒標會款。此外，甲○復查無其他積極事證足認被
    告己○○○有上開行使偽造私文書及詐欺取財之犯行，上開公訴之犯罪事實即屬
    不能證明，惟公訴人認此與被告己○○○前揭論罪科刑部分有裁判上一罪之關係
    ，故不另為無罪之諭知，併予敘明。
貳、被告庚○○無罪部分
一、公訴意旨另以：被告庚○○係與被告己○○○共同基於意圖為自己不法所有之概
    括犯意聯絡，共謀以招募民間互助會之方式，於八十六年十二月間，先由被告己○○○向告訴人戊○○○招募會員，再由被告庚○○自任會首召集上開互助會。
    期間再由被告己○○○分別於八十七年二月十五日、同年八月十五日、同年十二
    月十五日，假藉「陳金春」、「曾文松」、「林惠華」等三人名義，偽造其等之
    署押，先後以四千九百元、五千三百元及五千六百元之標息，詐標會款三次，因
    認被告庚○○係與被告己○○○共同涉犯刑法第二百十六條、第二百二十條第一
    項、第二百十條之行使偽造私文書及同法第三百三十九條第一項之詐欺取財二罪
    嫌云云。本件公訴人認被告庚○○涉犯上開二嫌，無非係以被告己○○○未參加
    為本件互助會之會員，有互助單二紙附卷可稽（見偵查卷第二十四、二十五、三
    十一、三十二頁正面），被告庚○○擔任會首，於八十七年二月十五日、同年八
    月十五日及同年十二月十五日主持互助會之開標事宜，對未具會員資格之被告己○○○前往書寫標息、標取會款時，竟未加阻止，放任被告己○○○得標並交付
    得標款項，顯有共同犯意之聯絡至明等為其主要論據。訊據被告庚○○則矢口否
    認有何行使偽造私文書、詐欺取財之犯行，並辯稱：被告己○○○介紹告訴人戊○○○參加其召集之互助會後，曾於右揭時間、以上開標金及會員名義標走三次
    會款，因伊不認識告訴人戊○○○，故皆針對被告己○○○，認為曾蘇金金有有
    權標會，不知係冒標等語。經查：
（一）被告己○○○雖未以本人名義參加上開互助會，但仍以「蘇金箱、蘇金美、蘇
      金玉、曾雅萍」名義參加四會，此分據被告庚○○、己○○○及告訴人戊○○○供明在卷，是以被告己○○○亦係上開互助會之會員，公訴人認其非為會員
      ，容有誤認。
（二）再告訴人戊○○○於偵審中均供稱伊係透過被告己○○○之介紹而參加以被告
      庚○○為會首之上開互助會，且其從未前往現場投標過，而其每次都是以開支
      票方式繳納會款，支票再交由被告己○○○轉交被告庚○○等情，在此情況下
      ，客觀上已足以使人誤認被告被告己○○○有權代理告訴人戊○○○處理參加
      互助會之各項事務，則被告庚○○允許被告己○○○為事實欄所示於八十七年
      二月十五日以「林惠華」名義得會款之行為，難謂其主觀上已體認被告曾金有
      係冒標，況查，被告己○○○於偵審中均供稱伊得標後，被告庚○○已將全部
      會款交給伊，並未用以抵償伊積欠被告庚○○之借款債務，更難認被告庚○○
      與被告己○○○就事實欄所示行使為造私文書、詐欺取財之行為彼此間具有犯
      意之聯絡，自不得強令其就被告己○○○之前揭冒標行為共負刑責。
（三）另如理由欄三所載之行使偽造私文書及詐欺取財之行為，既經甲○認定非被告
      己○○○所為，且查無其他明確證據證明被告庚○○曾以「陳金春、曾文松」
      名義冒標會款，是就公訴人起訴以「陳金春、曾文松」名義冒標會款部分，不
      得論被告庚○○以前揭行使為造私文書及詐欺取財之罪嫌。
    綜上說明，被告庚○○所辯上情，堪予採信。此外，復查無其他積極證據足認被
    告庚○○有何前揭行使為造私文書及詐欺取財之犯行，既不能證明其犯罪，爰依
    法諭知無罪之判決。
據上論斷，應依刑事訴訟法第二百九十九條第一項前段、第三百零一條第一項，刑法
第二百十六條、第二百二十條第一項、第二百十條、第三百三十九條第一項、第五十
五條、第四十一條第一項前段、第七十四條第一款，罰金罰鍰提高標準條例第一條前
段、第二條，判決如主文。
本案經檢察官高智美到庭執行職務。
中      華      民      國    九十二    年      九      月     三十     日
                          臺灣板橋地方法院刑事第五庭
                              法  官  趙義德
右正本證明與原本無異
如不服本判決應於送達後十日內向甲○提出上訴狀。
                  書記官  陳秀慧
中      華      民      國    九十二    年      十      月     三       日
附錄本案論罪科刑法條全文
刑法第二百十條：
偽造、變造私文書，足以生損害於公眾或他人者，處五年以下有期徒刑。
刑法第二百十六條：
行使第二百十條至第二百十五條之文書者，依偽造、變造文書或登載不實事項或使登
載不實事項之規定處斷。
刑法第二百二十條第一項：
在紙上或物品上之文字、符號、圖畫、照像，依習慣或特約，足以為表示其用意之證
明者，關於本章及本章以外各罪，以文書論。
刑法第三百三十九條第一項：
意圖為自己或第三人不法之所有，以詐術使人將本人或第三人之物交付者，處五年以
下有期徒刑、拘役或科或併科一千元以下罰金。


司法院資訊處製作；財團法人民間司法改革基金會備份。
